---
title: "EXPORTAÇÕES GLOBAIS: UMA HISTÓRIA EM MOVIMENTO"
format: html
editor: visual
---

```{r}
#| label: Notes
#| include: false
# Gabriel Valvassori Pereira Cesa  – Introdução e texto analítico
# Kauê Mauricio Nascimento Silvano	 – Código de carregamento de pacotes e gráfico animado
# Juan Wendel Zunino – Mapas estáticos de comparação entre 1990 e 2023
```

As exportações são um dos principais motores da economia global, refletindo o dinamismo e as mudanças nas relações econômicas internacionais. Desde o século XX, o crescimento das exportações tornou-se um indicador-chave do desenvolvimento econômico e da integração global.

A partir da década de 1990, com a expansão das políticas de liberalização econômica e da globalização, as exportações mundiais experimentaram um crescimento significativo. Segundo dados do Banco Mundial (2023), o volume global de exportações passou por diversas fases, acompanhando oscilações econômicas e políticas internacionais.

Entre 1990 e 2023, nota-se claramente uma transformação expressiva no cenário das exportações globais. Em 1990, o mapa mundial demonstrava uma concentração relativamente limitada de exportações em poucas economias avançadas, enquanto, em 2023, observa-se um aumento substancial na participação de economias emergentes, especialmente na Ásia e na América Latina (IPEA, 2023).

Entre 2000 e 2008, ocorreu um crescimento acelerado das exportações mundiais, impulsionado principalmente pelo aumento da demanda chinesa por commodities e bens industriais. Entretanto, a crise financeira global de 2008-2009 provocou uma queda abrupta no comércio internacional, com uma recuperação gradual e desigual nos anos seguintes.

Nos últimos anos, conflitos comerciais e a pandemia de COVID-19 impuseram novos desafios às exportações, afetando negativamente cadeias produtivas globais e destacando a importância da resiliência e diversificação econômica.

```{r}
#| label: load-packages
#| include: false

list.of.packages <- c(
  "quarto",
  "WDI",
  "sf",
  "rnaturalearth",
  "tidyverse",
  "ggthemes",
  "gganimate",
  "transformr",
  "patchwork",
  "knitr"
)
new.packages <- list.of.packages[!(list.of.packages %in% installed.packages()[,"Package"])]
if (length(new.packages)) install.packages(new.packages)
invisible(lapply(list.of.packages, library, character.only = TRUE, quietly = TRUE))

# Opções globais do Quarto
knitr::opts_chunk$set(
  echo    = FALSE,
  warning = FALSE,
  message = FALSE
)

# Preparar shapefile do mundo
world_sf <- rnaturalearth::ne_countries(returnclass = "sf") %>%
  dplyr::filter(iso_a2 != "ATA")

# Definir indicador de exportações e anos
dice_indicador <- "NE.EXP.GNFS.CD"
ano_inicio <- 1990
ano_fim    <- 2023
```

```{r}
#| label: animated-graphic
#| echo: false
#| warning: false

# Obter dados para animação
dados_anim <- WDI::WDI(
  indicator = dice_indicador,
  country   = "all",
  start     = ano_inicio,
  end       = ano_fim
) %>% dplyr::rename(valor = all_of(dice_indicador))

# Metadata para título e fonte
meta <- as.data.frame(WDI::WDI_data$series) %>%
  dplyr::filter(indicator == dice_indicador)

# Construir gráfico animado
p_anim <- world_sf %>%
  dplyr::left_join(dados_anim, by = c("iso_a2" = "iso2c")) %>%
  ggplot2::ggplot(aes(fill = valor)) +
  ggplot2::geom_sf() +
  ggplot2::scale_fill_viridis_c(
    trans  = "log",
    labels = scales::dollar_format(prefix = "US$ ", big.mark = ".", decimal.mark = ","),
    guide  = ggplot2::guide_colorbar(barwidth = 20)
  ) +
  ggthemes::theme_map() +
  ggplot2::theme(legend.position = "bottom") +
  ggplot2::labs(
    title   = paste0("Exportações em {closest_state}"),
    fill    = NULL,
    caption = paste0("Fonte: ", meta$sourceOrganization[1])
  ) +
  gganimate::transition_states(
    states            = year,
    transition_length = 6,
    state_length      = 3,
    wrap              = FALSE
  )

# Renderizar animação mais lenta com pausa no final
gganimate::animate(
  p_anim,
  fps       = 10,
  end_pause = 30
)
```

Neste contexto, os gráficos animados apresentados no documento ilustram claramente essas oscilações ao longo do tempo, destacando especialmente as mudanças entre os anos de 1990 e 2023. Esta comparação evidencia o papel crescente de economias emergentes no comércio internacional e a mudança de dinâmicas econômicas globais. Tal visualização dinâmica facilita a compreensão da complexidade do comércio internacional, oferecendo insights valiosos para formuladores de políticas públicas e empresários.

```{r}
# Carregar dados para 1990 e 2023
dados_1990 <- WDI::WDI(
  indicator = dice_indicador,
  country   = "all",
  start     = ano_inicio,
  end       = ano_inicio
) %>% dplyr::rename(valor = all_of(dice_indicador))

dados_2023 <- WDI::WDI(
  indicator = dice_indicador,
  country   = "all",
  start     = ano_fim,
  end       = ano_fim
) %>% dplyr::rename(valor = all_of(dice_indicador))

# Função para criar mapa estático
criar_mapa <- function(dados, ano) {
  world_sf %>%
    dplyr::left_join(dados, by = c("iso_a2" = "iso2c")) %>%
    ggplot2::ggplot(aes(fill = valor)) +
    ggplot2::geom_sf() +
    ggplot2::scale_fill_viridis_c(
      trans  = "log",
      labels = scales::dollar_format(prefix = "US$ ", big.mark = ".", decimal.mark = ","),
      guide  = ggplot2::guide_colorbar(
        barwidth    = 15,
        label.theme = ggplot2::element_text(angle = 45, hjust = 1)
      )
    ) +
    ggthemes::theme_map() +
    ggplot2::theme(
      legend.position = "bottom"
    ) +
    ggplot2::labs(
      title = paste0("Exportações em ", ano),
      fill  = NULL
    )
}

mapa1 <- criar_mapa(dados_1990, ano_inicio)
mapa2 <- criar_mapa(dados_2023, ano_fim)

# Exibir mapas lado a lado
mapa1 + mapa2 + patchwork::plot_layout(ncol = 2)
```

## REFERÊNCIAS

BANCO MUNDIAL. *World Development Indicators*. 2023. Disponível em: https://data.worldbank.org/. Acesso em: 16 jun. 2025.

INSTITUTO DE PESQUISA ECONÔMICA APLICADA – IPEA. *Comércio Exterior Brasileiro e Mundial: Análise e Perspectivas*. 2023. Disponível em: https://www.ipea.gov.br. Acesso em: 16 jun. 2025.
