---
title: "**Dinâmica do Uso da Terra Agrícola: Comparativo Global e Foco no Brasil**"
format: html
editor: visual
---

```{r}
#| label: load-packages
#| include: false

library(WDI)
library(tidyverse)
library(ggplot2)
library(gganimate)
library(dplyr)
library(scales)
library(png)

areasagricolas <- WDI(country = 'all',
indicator = 'AG.LND.AGRI.K2')
top10_paises <- c("RU", "CA", "CN", "US", "BR", "AU", "IN", "AR", "KZ", "DZ")
areasagricolas_filtrado <- areasagricolas %>%
  filter(iso2c %in% top10_paises, year >= 1996, year <= 2020)


```

```{r}
#| label: oi
#| include: false


```

## Introdução

A área destinada à agricultura representa o conjunto de terras utilizadas para atividades agropecuárias, incluindo terrenos cultiváveis, plantações permanentes e pastagens. Esse indicador é fundamental para compreender como o solo é utilizado e qual é o potencial produtivo de uma nação. Neste trabalho, examinamos a evolução das áreas agrícolas nos países com maior extensão voltada à produção rural, utilizando dados fornecidos pelo Banco Mundial para o período de 1996 a 2020.

## Objetivo

Este estudo tem como propósito examinar a evolução das áreas agrícolas ao longo dos anos, observando tendências de expansão, retração ou estabilidade entre os países analisados. Também se propõe a comparar, no ano mais recente da série histórica, as nações com maiores extensões de terras destinadas à agricultura, buscando evidenciar padrões globais e discutir possíveis impactos econômicos e ambientais associados.

## Evolução da Área de Terra Agrícola (1996–2020)

O gráfico animado ilustra a evolução da área agrícola dos 10 países com maior extensão de terras destinadas à agricultura entre os anos de 1996 e 2020. Ao longo desse período, é possível acompanhar as variações anuais no uso do solo, revelando padrões de crescimento, estabilidade ou retração. Observa-se uma configuração relativamente estável, com países como China, Índia, Estados Unidos e Brasil liderando consistentemente em termos de área agrícola. China e Estados Unidos se destacam por apresentarem as maiores extensões, enquanto Índia e Brasil demonstram um aumento significativo, impulsionado pela expansão do agronegócio e pela incorporação de novas áreas produtivas. Fatores como políticas públicas, aumento da população e demanda internacional por alimentos contribuem diretamente para essa dinâmica. Outros países, como Rússia e Austrália, também figuram entre os principais, reforçando a diversidade geográfica da produção agrícola global. A animação, portanto, evidencia não apenas os números absolutos, mas também as transformações e tendências no uso da terra ao longo de um quarto de século.

```{r}
#| label: grafico-painel
#| warning: false
#| echo: false

# Filtrar dados para 1996–2020
areasagricolas_filtrado <- areasagricolas_filtrado %>%
  filter(year >= 1996, year <= 2020, !is.na(AG.LND.AGRI.K2)) %>%
  arrange(year, desc(AG.LND.AGRI.K2))

# Criar gráfico animado de barras para 1996–2020
 ggplot(areasagricolas_filtrado,
                             aes(x = reorder(country, AG.LND.AGRI.K2),
                                 y = AG.LND.AGRI.K2,
                                 fill = country)) +
  geom_col(show.legend = FALSE) +
  coord_flip() +
  labs(
    title = "Área Agrícola por País (1996–2020)",
    subtitle = "Ano: {closest_state}",
    x = "País",
    y = "Área Agrícola (km²)"
  ) +
  scale_y_continuous(labels = comma) +
  theme_minimal(base_size = 14) +
  transition_states(year, transition_length = 2, state_length = 1) +
  ease_aes("cubic-in-out")

```

## 

## Evolução da Área de Terra Agrícola (2020)

Este gráfico destaca a evolução da área agrícola nos 10 maiores países em 2020. Os dados revelam que Índia, China, Estados Unidos e Brasil continuam liderando em extensão de terras destinadas à atividade agropecuária. Ao longo desse período, nota-se relativa estabilidade na hierarquia entre os países, embora pequenas variações anuais indiquem ajustes no uso do solo, influenciados por políticas setoriais, demandas econômicas e alterações na produção agrícola. A liderança tende a se concentrar em países com grandes territórios, o que não necessariamente reflete maior produtividade. No caso brasileiro, observa-se um crescimento gradual da área agrícola, sinalizando a continuidade da expansão do setor agropecuário no país.

```{r}
#| label: grafico-corte
#| warning: false
#| echo: false

# Filtrar dados apenas para 2015–2020
areasagricolas_2015_2020 <- areasagricolas_filtrado %>%
  filter(year >= 2020, year <= 2020, !is.na(AG.LND.AGRI.K2)) %>%
  arrange(year, desc(AG.LND.AGRI.K2))

# Criar gráfico animado de barras para 2015–2020
  ggplot(areasagricolas_2015_2020,
                            aes(x = reorder(country, AG.LND.AGRI.K2),
                                y = AG.LND.AGRI.K2,
                                fill = country)) +
  geom_col(show.legend = FALSE) +
  coord_flip() +
  labs(
    title = "Área Agrícola por País (2020)",
    subtitle = "Ano: {closest_state}",
    x = "País",
    y = "Área Agrícola (km²)"
  ) +
  scale_y_continuous(labels = comma) +
  theme_minimal(base_size = 14) +
  transition_states(year, transition_length = 2, state_length = 1) +
  ease_aes("cubic-in-out")

```

## Área de Terra Agrícola no Brasil (1996–2020)

O gráfico apresenta a evolução da área agrícola no Brasil entre os anos de 1996 e 2020, revelando uma tendência de crescimento contínuo ao longo do período. Destacam-se momentos de expansão mais intensa, especialmente na segunda metade dos anos 2000, impulsionados pelo fortalecimento do agronegócio e pela expansão de culturas como a soja, além da atividade pecuária. Esse avanço ocorreu principalmente nas regiões Centro-Oeste e Norte do país. O aumento constante da área utilizada para a agricultura evidencia a crescente relevância do setor agropecuário na economia nacional. Por outro lado, o processo de ampliação das fronteiras agrícolas levanta debates importantes sobre sustentabilidade, conservação ambiental e uso racional dos recursos naturais.

```{r}
#| label: grafico-brasil
#| warning: false
#| echo: false

# Filtrar dados do Brasil entre 1996 e 2020
brasil_agricola <- areasagricolas_filtrado %>%
  filter(country == "Brazil", year >= 1996, year <= 2020)

# Criar gráfico de série temporal
graf_brasil <- ggplot(brasil_agricola, aes(x = year, y = AG.LND.AGRI.K2)) +
  geom_line(color = "#2E8B57", size = 1.2) +
  geom_point(color = "#2E8B57", size = 2) +
  scale_y_continuous(labels = comma) +
  labs(
    title = "Evolução da Área Agrícola no Brasil (1996–2020)",
    x = "Ano",
    y = "Área Agrícola (km²)"
  ) +
  theme_minimal(base_size = 14)

# Exibir gráfico
print(graf_brasil)
```
