---
title: "**Dinâmica do PIB per capita: Comparativo Global e Foco no Brasil**"
format: html
editor: visual
---

```{r}
#| label: load-packages
#| include: false

library(WDI)
library(tidyverse)
library(ggplot2)
library(scales)

areasagricolas <- WDI(country = 'all',
indicator = 'AG.LND.AGRI.K2')
top10_paises <- c("RU", "CA", "CN", "US", "BR", "AU", "IN", "AR", "KZ", "DZ")
areasagricolas_filtrado <- areasagricolas %>%
  filter(iso2c %in% top10_paises, year >= 1996, year <= 2020)


```

```{r}
#| label: oi
#| include: false


```

## Introdução

O Produto Interno Bruto (PIB) per capita é o valor total de bens e serviços produzidos por um país dividido pelo número de habitantes. Ele indica, em média, quanto cada pessoa contribui para a economia e serve como uma medida do padrão de vida da população. Como um indicador essencial, o PIB per capita permite avaliar o padrão de vida médio e o crescimento econômico de diferentes países.

Este trabalho analisa a evolução do PIB per capita em dólares correntes para 10 países de alta renda entre 1990 e 2023, além de um foco especial no Brasil. Utilizando dados do Banco Mundial, exploramos tendências históricas e comparações regionais, buscando compreender as dinâmicas econômicas globais e os desafios enfrentados por essas nações.

## Objetivo

Analisar a evolução temporal do PIB per capita entre 1990 e 2023 nos 10 países de alta renda selecionados — Estados Unidos, Suíça, Noruega, Singapura, Holanda, Austrália, Canadá, Alemanha, Japão e Suécia — e realizar um corte transversal para comparar os valores referentes ao ano de 2020. Além disso, apresentar a evolução isolada do Brasil para contextualizar sua trajetória econômica dentro do cenário global.

## Evolução do PIB per capita dos 10 países selecionados (1990–2023)

Este gráfico apresenta a trajetória do PIB per capita em dólares correntes para 10 países economicamente relevantes entre 1990 e 2023. Entre eles, destacam-se consistentemente:

-    **Suíça** e **Noruega**, que lideram com os maiores valores de PIB per capita, refletindo economias altamente desenvolvidas, com elevados níveis de produtividade e qualidade de vida.

-    **Estados Unidos**, que mantém uma posição de destaque, demonstrando uma economia sólida e dinâmica.

-    Outros países, como **Singapura**, **Suécia** e **Holanda**, também apresentam alto desempenho, demonstrando crescimento estável ao longo do período.

```{r}
#| label: grafico-painel
#| warning: false
#| echo: false

# Países selecionados (ISO3)
paises_selecionados <- c("USA", "CHE", "NOR", "SGP", "NLD", "AUS", "CAN", "DEU", "JPN", "SWE")

# Nomes em português
nomes_pt <- c(
  USA = "Estados Unidos",
  CHE = "Suíça",
  NOR = "Noruega",
  SGP = "Cingapura",
  NLD = "Holanda",
  AUS = "Austrália",
  CAN = "Canadá",
  DEU = "Alemanha",
  JPN = "Japão",
  SWE = "Suécia"
)

# Baixar dados do PIB per capita (1990-2023)
dados_pib <- WDI(
  country = paises_selecionados,
  indicator = "NY.GDP.PCAP.CD",
  start = 1990,
  end = 2023
) %>% rename(pib_pc = NY.GDP.PCAP.CD)

# Adicionar coluna com nome em português
dados_pib <- dados_pib %>% 
  mutate(País = nomes_pt[iso3c])

# Gráfico da evolução do PIB per capita com nomes em português na legenda
ggplot(dados_pib, aes(x = year, y = pib_pc, color = País)) +
  geom_line(size = 1.2) +
  geom_point(size = 1.5) +
  labs(
    title = "Evolução do PIB per capita (US$ corrente) de 10 países selecionados (1990-2023)",
    x = "Ano",
    y = "PIB per capita (US$)",
    color = "País"
  ) +
  theme_minimal() +
  scale_y_continuous(labels = scales::dollar_format(prefix = "$")) +
  theme(legend.position = "bottom")

```

## 

## Comparação do PIB per capita em 2020 entre os 10 países selecionados

Esse gráfico faz uma comparação direta do PIB per capita em 2020 para os mesmos 10 países do primeiro gráfico.

**Destaques:**

-   **Estados Unidos, Noruega e Suíça** aparecem no topo, com os maiores PIBs per capita, mostrando a forte diferença entre as economias mais ricas e o Brasil.

-    O **Brasil**, embora com um PIB per capita menor, está posicionado abaixo desses países desenvolvidos, o que indica o quanto ainda há espaço para crescimento econômico e melhorias no padrão de vida.

-    Essa comparação evidencia desigualdades globais de renda e desenvolvimento econômico.

```{r}
#| label: grafico-corte
#| warning: false
#| echo: false

# Filtrar dados para o ano de 2020
dados_2020 <- dados_pib %>% filter(year == 2020)

# Gráfico de barras para 2020 com nomes em português
ggplot(dados_2020, aes(x = reorder(País, pib_pc), y = pib_pc, fill = País)) +
  geom_col(show.legend = FALSE) +
  coord_flip() +
  labs(
    title = "PIB per capita (US$ corrente) em 2020 - 10 países selecionados",
    x = "País",
    y = "PIB per capita (US$)"
  ) +
  theme_minimal() +
  scale_y_continuous(labels = scales::dollar_format(prefix = "$"))

```

## Evolução do PIB per capita do Brasil (1990–2023)

Aqui o foco é só no Brasil, mostrando o crescimento do PIB per capita em dólares ao longo de mais de 30 anos.

**Destaques:**

-    O Brasil mostra uma tendência geral de crescimento no PIB per capita, com algumas fases de estagnação ou queda, que podem ser associadas a crises econômicas e períodos de recessão.

-    A evolução reflete o desenvolvimento econômico do país e variações no padrão de vida da população.

-    Esse gráfico é importante para compreender como o Brasil tem avançado em termos econômicos e identificar períodos de desafio econômico.

```{r}
#| label: grafico-brasil
#| warning: false
#| echo: false

# Baixar dados do PIB per capita do Brasil
dados_brasil <- WDI(
  country = "BR",
  indicator = "NY.GDP.PCAP.CD",
  start = 1990,
  end = 2023
) %>% rename(pib_pc = NY.GDP.PCAP.CD)

# Gráfico da evolução do PIB per capita do Brasil
ggplot(dados_brasil, aes(x = year, y = pib_pc)) +
  geom_line(color = "blue", size = 1.2) +
  geom_point(color = "blue", size = 1.5) +
  labs(
    title = "Evolução do PIB per capita do Brasil (US$ corrente, 1990-2023)",
    x = "Ano",
    y = "PIB per capita (US$)"
  ) +
  theme_minimal() +
  scale_y_continuous(labels = scales::dollar_format(prefix = "$"))
```
