---
title: "**Dívida Líquida do Setor Público: Análise Temporal com Animação**"
format: html
editor: visual
---

```{r}
#| label: carregar-pacotes
#| include: false

# install.packages('tidyverse')
# install.packages("GetBCBData")
# install.packages("gganimate") 
# install.packages("transformr") 
# install.packages("scales")
# install.packages("viridis")
# install.packages("gifski")
# install.packages("ggplot2")
# install.packages("magick")

library(ggplot2)
library(gifski)
library(GetBCBData)
library(tidyverse)
library(gganimate)
library(transformr)
library(scales)
library(lubridate)
library(magick)
```

```{r}


```

## Introdução

A **dívida líquida do setor público** é um dos principais indicadores fiscais para avaliar a sustentabilidade das contas públicas de um país. Reflete o saldo devedor líquido, levando em conta os ativos e passivos do governo e do Banco Central.

Neste trabalho, exploramos a trajetória da dívida líquida do setor público brasileiro desde o ano 2000, com base em dados extraídos diretamente do Banco Central do Brasil, e utilizamos uma animação para facilitar a visualização das tendências temporais.

```{r}
#| label: carregar-dados
#| message: false
#| warning: false
#| echo: false

options(bitmapType = "cairo")

my.id <- c(divida_liquida = 4468)

df.bcb <- gbcbd_get_series(
  id = my.id,
  first.date = '2000-01-01',
  last.date = Sys.Date(),
  format.data = 'long',
  use.memoise = TRUE,
  cache.path = tempdir(),
  do.parallel = FALSE
)

df.bcb <- df.bcb %>%
  mutate(ano = year(ref.date))
```

## 

## Visualização Animada da Dívida Líquida

O gráfico animado abaixo mostra a evolução da dívida líquida do setor público ao longo do tempo, destacando os saldos em cada ponto da série.

```{r}
#| label: gerar-animacao
#| warning: false
#| echo: false
#| fig.show: animate

p <- ggplot(df.bcb, aes(x = ref.date, y = value)) +
  geom_line(color = "#1f77b4", size = 1.4) +
  geom_point(color = "#e74c3c", size = 3, alpha = 0.9) +
  geom_text(data = tail(df.bcb, 1),
            aes(label = paste0("R$ ", format(value, big.mark = ".", decimal.mark = ","))),
            vjust = -1, hjust = 1, size = 5, fontface = "bold", color = "#1f77b4") +
  geom_text(data = df.bcb %>% filter(month(ref.date) == 1),
            aes(label = ano),
            vjust = 1.5, hjust = 0.5, size = 3.5, color = "#1f77b4") +
  scale_y_continuous(labels = label_comma(big.mark = ".", decimal.mark = ",")) +
  labs(
    title = "💰 Dívida Líquida do Setor Público",
    subtitle = "Dados do Banco Central do Brasil | {frame_along}",
    x = NULL,
    y = "Saldo (R$ milhões)"
  ) +
  theme_minimal(base_size = 16) +
  theme(
    plot.background = element_rect(fill = "#ffffff", color = NA),
    panel.grid.minor = element_blank(),
    panel.grid.major.x = element_blank(),
    plot.title = element_text(face = "bold", size = 20),
    plot.subtitle = element_text(size = 14),
    axis.title.y = element_text(face = "bold", margin = margin(r = 10)),
    axis.text = element_text(color = "#333333")
  ) +
  transition_reveal(ref.date)

animate(p, renderer = magick_renderer(), duration = 20, end_pause = 30)
```

## Conclusão

A visualização revela a trajetória crescente da dívida líquida ao longo dos anos, com flutuações significativas que refletem mudanças na política fiscal, ciclos econômicos e eventos extraordinários, como crises econômicas ou sanitárias. O monitoramento constante desse indicador é crucial para a formulação de políticas públicas sustentáveis.

```         
```
